【裁判字號】    96,訴,992
【裁判日期】    970418
【裁判案由】    返還土地
【裁判全文】
臺灣士林地方法院民事判決               96年度訴字第992號
原      告  甲○○
被      告  乙○○
訴訟代理人  陳凱平律師
複代理人    葉月雲律師
上列當事人間返還土地事件，本院於民國97年4 月3 日言詞辯論
終結，判決如下：
    主      文
被告應將所占用臺北市○○區○○段六小段六九地號如附圖標示
A 部分、面積十七點二五平方公尺之土地騰空返還原告及全體共
有人。
訴訟費用由被告負擔。
本判決第一項，於原告以新台幣伍拾捌萬陸仟伍佰元為被告供擔
保後，得假執行。但如被告以新臺幣壹佰柒拾伍萬玖仟伍佰元為
原告預供擔保，得免為假執行。
    事實及理由
一、原告起訴主張：原告於民國96年4 月25日買受臺北市○○區
    ○○段6 小段69地號土地（下稱69地號土地）所有權應有部
    分68/20928，並於同年5 月15日辦畢所有權移轉登記。詎被
    告無權占用該土地中如附圖所示A 部分、面積17.25 平方公
    尺之土地（下稱系爭土地），以設攤及堆置器具，實已侵害
    系爭土地全體共有人之所有權。為此，依據民法第767 條前
    段、中段及第821 條規定，訴請被告返還系爭土地予原告及
    全體共有人等語，並聲明求為判決：(一)被告應將臺北市○○
    區○○段6 小段69地號如附圖所示A部 分，面積17.25 平方
    公尺之土地騰空返還予原告及全體共有人。(二)原告願供擔保
    ，請准宣告假執行。
二、被告則以：被告所設攤位位在臺北市政府列管之攤販集中市
    場。該市場乃於74年間由臺北市政府警察局攤販業務移交市
    場處，且經臺北市政府75年12月15日第558 次首長會報通過
    ，成立迄今已逾20年。而臺北市政府為系爭土地之共有人，
    此市場之設立，為基於土地共有人之分管契約，約定由臺北
    市政府管理使用，並設置攤販集中區，原告於96年4 月25日
    向臺北市政府都發局購買系爭土地時，即已知悉系爭土地上
    有攤販集中市場之事實，應受分管契約之拘束，且該攤販集
    中區設有臺北市劍潭攤販自治會管理，被告設攤期間，均按
    時繳交管理費用予該自治會，而原告於買受系爭土地前，被
    告係向原告之所有房屋之前手林德田承租系爭土地，並給付
    租金，而系爭土地上之劍潭國宅第二棟住戶管理委員會（下
    稱劍潭國宅管委會），亦曾向攤商收取管理費用以作為大樓
    住戶之福利金，期間長達20年，被告亦均按時繳交，顯見共
    有人均默許攤商之設置，故被告非無權占有系爭土地，原告
    之訴為無理由等語資為抗辯，並聲明求為判決：(一)原告之訴
    駁回。(二)如受不利判決，被告願供擔保請准宣告假執行。
三、經查：
  (一)如下事實為兩造所不爭執：
  1.原告於96年4 月25日向台北市政府購買臺北市○○區○○段
    6 小段69地號土地所有權應有部分68/20928，並於同年5 月
    15日辦畢所有權移轉登記。
  2.被告自81年間起，即在臺北市○○區○○路4 段40巷81號後
    門前方之系爭土地擺設攤位，而占用該土地迄今。
  3.原告於96年8 月8 日向台灣士林地方法院檢察署檢察官告訴
    被告涉嫌竊佔罪，案經該地檢署檢察官以96年度偵字第1113
    8 號竊占案件，以已逾追訴權時效為由，予以不起訴處分。
  (二)上開事實，且有土地登記謄本（本院卷第8 頁）、不起訴處
    分書（本院卷第77頁），附卷可稽，均堪信為真實。
四、茲原告主張依據民法第767 條前段、中段及第821 條之規定
    ，訴請被告返還土地，被告則以前開情詞置辯。本院判斷如
    下：
  (一)按「所有人對於無權占有或侵奪其所有物者，得請求返還之
    。對於妨害其所有權者，得請求除去之。」；「各共有人對
    於第三人，得就共有物之全部為本於所有權之請求。但回復
    共有物之請求，僅得為共有人全體之利益為之。」，民法第
    767 條前段、中段及第821 條定有明文。又「當事人主張有
    利於己之事實者，就其事實有舉證責任。」，民事訴訟法第
    277 條前段亦有明文。是以無權占有為原因，請求返還所有
    物之訴，被告對原告就其物有所有權存在之事實無爭執，而
    僅以非無權占有為抗辯者，原告於被告無權占有之事實，無
    舉證責任。被告應就其取得占有，係有正當權源之事實證明
    之。如不能證明，則應認原告之請求為有理由。
  (二)本件原告為69地號土地共有人之一，而該土地中之系爭土地
    即如附圖標示A 部分、面積17.25 平方公尺部分，為被告擺
    攤置物所占用等情，為被告所不爭，且有上載土地登記謄本
    可佐，並經本院履勘現場查明屬實，有勘驗筆錄附卷可參（
    本院卷第20頁以下），及囑由臺北市士林地政事務所派員測
    量，而繪製之如附圖所示之複丈成果圖可憑。原告主張為69
    地號土地共有人之一一節，於此既無爭執，被告自應就其確
    有所主張之合法占有正當權源，負舉證責任。
  (三)被告雖執前情置辯，並提出臺北市市場管理處網頁列印資料
    （本院卷第43頁以下）、存摺節本（本院卷第55頁以下）、
    臺灣電力公司收據（本院卷第62頁）及臺北市自來水事業處
    用戶繳費收據及水費繳納證明單（本院卷第63頁以下），並
    聲請函詢李振貴、詢問陳秀珍為證，而主張自己為有權占用
    系爭土地。然：
  1.被告所提出之臺北市市場管理處網頁資料，固記載位在臺北
    市○○區○○路4 段40巷有一攤販集中區，乃於74年間由臺
    北市政府警察局移交市場管理處，而於75年12月15日經臺北
    市政府首長會報通過等文字，然攤販之集中管理為行政管理
    之公法事務，與民事法律關係無涉，不能因此推認全體共有
    人與臺北市政府間必有何種須經意思表示合致之民事法律關
    係存在。
  2.本院去函臺北市政府都市發展局函詢結果，據覆以：69地號
    土地為本市早期安置各違章建築拆遷戶興建之劍潭整建住宅
    用地，因當時僅出售建物部分，嗣奉行政院核定，計價出售
    與該基地建物所有權人，自80年起經建物所有權人陸續申請
    價購並完成所有權持份移轉登記，本局目前管有之持份土地
    為建物所有權人尚未申購部分，且本局並未與其共有人訂立
    分管契約等語（本院卷第87頁），即已否認有如被告主張之
    分管契約存在，而被告自承乃自81年間起占用系爭土地設攤
    ，時間已在69地號土地經臺北市政府分售之後，則該土地之
    管理，依據民法第820 條第1 項規定，除契約另有訂定外，
    應由全體共有人為之，此不因臺北市政府是否將該處攤販列
    管、攤販有無設置自治會收取費用而有異，更無由因此推論
    臺北市政府有權並已同意被告占用系爭土地。而被告抗辯合
    法占有之權利源自69地號土地共有人之一之臺北市政府同意
    ，不僅經臺北市政府否認有分管契約，且別無其他證據可以
    證明臺北市政府有同意被告設攤占用系爭土地之事實，即不
    能認為有據。
  3.被告於斯主張，既謂經有分管權利之臺北市政府同意使用，
    為其占有權源，則69地號土地上公寓大廈管理委員會是否曾
    向被告收取管理費，已與被告有無所辯之正當權源無關，即
    無礙於本件之認定，是其聲請詢問或函詢李振貴、陳秀珍，
    欲以之證明劍潭國宅管委會曾收取管理費等情，即無調查之
    必要。
  4.況被告一方面陳稱：前曾向原告購買房屋之前手林德田給付
    租金，並繳納水電費等語，另一方或謂係臺北市政府與共有
    人間有分管之特約並同意攤商使用，或謂劍潭國宅管委會曾
    收取管理費，應認有默示分管契約存在云云，究其占有使用
    權源為何，並係基於何種法律關係所享權利之意思而占用，
    已屬紛陳矛盾。而單純沈默，非可與默示意思表示同視，不
    能以該攤販集中區設置多年，論斷共有人間有何默示意思表
    示而成立分管契約。至水電費之繳納，無論係因被告自己使
    用產生抑或與某一住戶、土地共有人之約定，均與分管契約
    之存否有間。再劍潭國宅管委會收取管理費，非必為同意使
    用或收取使用對價之意思，客觀上亦有出於要求攤商給付環
    境清潔或安寧維護費用之可能，且果如被告主張系爭土地已
    歸臺北市政府分管，則無論土地共有人或其上公寓大廈住戶
    ，豈有再行向被告收費之權利，並於此尚無證據顯示該管委
    會收取費用，係經69地號土地全體共有人同意而為，要不能
    因此推論為全體共有人共同意思之決定，即由被告主張為分
    管權利人之臺北市政府，亦已否認有分管契約存在，而被告
    自己非地號土地共有人，更無與該土地共有人成立分管契約
    關係之可能，自不能僅憑被告上開拼湊推論，逕認其有合法
    占用系爭土地之權源。
  5.綜上，被告所舉證據悉不足以證明有所主張之占有權利存在
    。此外，未據被告進一步舉證以實其說，即應認其主張為非
    有據。
  (四)被告不能證明為有合法占有使用系爭土地之權源，揆之首揭
    民法第767 條前段、中段及第821 條規定，原告主張被告無
    權占有，而為全體共有人之利益，訴請被告將系爭土地上之
    物品騰空，並將所占用之系爭土地返還原告及全體共有人，
    於法洵無不合。
五、從而，原告主張依據民法第767 條前段、中段及第821 條規
    定，訴請被告將所占用之系爭土地騰空並返還原告及全體共
    有人，為有理由，應予准許。
六、兩造各陳明願供擔保，聲請宣告假執行及免為假執行，經核
    於法均無不合，爰各酌定相當擔保金額予以准許。至兩造其
    餘攻擊防禦方法，經本院悉予審酌後，認均無礙於本件之判
    斷，於茲不贅。
七、據上論結，原告之訴為有理由，依民事訴訟法第78條、第39
    0 條第2 項、第392 條第2 項判決如主文。
中    華    民    國    97    年     4    月    18    日
                  民事第一庭  法  官  蕭錫証
以上正本證明與原本無異。
如對本判決上訴，應於判決送達後20日內向本院提出上訴狀。
中    華    民    國    97    年     4    月    22    日
                              書記官  林立原


司法院資訊處製作；財團法人民間司法改革基金會備份。
